【裁判字號】    98,訴,1076
【裁判日期】    981210
【裁判案由】    毒品危害防制條例
【裁判全文】
臺灣高雄地方法院刑事判決              98年度訴字第1076號
公  訴  人  臺灣高雄地方法院檢察署檢察官
被      告  甲○○
選任辯護人  劉啟輝律師
上列被告因毒品危害防制條例案件，經檢察官提起公訴（98年度
毒偵字第1779號），本院判決如下：
    主  文
甲○○無罪。
    理  由
一、公訴意旨略以：被告甲○○前因施用毒品案件，經依本院96
    年度毒聲字第1314號裁定送觀察勒戒後，因認無繼續施用毒
    品之傾向，於民國96年11月20日釋放並經臺灣高雄地方法院
    檢察署檢察官以96年度毒偵字第6864號不起訴處分確定。詎
    其猶未戒除毒癮，於前開觀察勒戒執行完畢釋放後5 年內，
    基於施用第一級毒品之犯意，於98年1 月17日0 時55分許採
    尿時起回溯至96小時內某時止，在不詳地點，施用第一級毒
    品海洛因1 次，嗣為警於98年1 月17日0 時55分許，通知其
    到場採尿檢驗結果呈嗎啡陽性反應。因認被告甲○○涉犯毒
    品危害防制條例第10條第1 項之施用第一級毒品海洛因罪嫌
    。
二、按犯罪事實，應依證據認定之，無證據不得認定其犯罪；又
    不能證明被告犯罪者，應諭知無罪之判決，刑事訴訟法第15
    4 條第2 項、第301 條第1 項分別定有明文。又刑事訴訟法
    上所謂認定犯罪事實之證據，係指足以認定被告確有犯罪行
    為之積極證據而言，該項證據自須適合於被告犯罪事實之認
    定，始得採為斷罪資料。如未能發現相當證據，或證據不足
    以證明，自不能以推測或擬制之方法，以為裁判之基礎。又
    刑事訴訟上證明之資料，無論其為直接或間接證據，均須達
    於通常一般之人均不致有所懷疑，而得確信其為真實之程度
    ，始得據為有罪之認定，若其關於被告是否犯罪之證明未能
    達此程度，而有合理性懷疑之存在，致使無從形成有罪之確
    信，根據「罪證有疑，利於被告」之證據法則，即不得遽為
    不利被告之認定，此分別有最高法院著有29年度上字第3105
    號、40年臺上字第86號、76年臺上字第4986號判例可資參照
    。再檢察官對於起訴之犯罪事實，應負提出證據及說服之實
    質舉證責任，倘其所提出之證據，不足為被告有罪之積極證
    明，或其指出證明之方法，無從說服法院以形成被告有罪之
    心證，基於無罪推定之原則，自應為被告無罪判決之諭知，
    最高法院92年臺上字第128 號判例亦可參照。
三、本件公訴人認被告甲○○涉犯毒品危害防制條例第10條第1
    項之施用第一級毒品海洛因罪嫌，無非係以卷附長榮大學確
    認報告為其主要論據。訊據被告堅詞否認有何施用海洛因之
    犯行，辯稱：其並無施用毒品海洛因之情形，本件採尿檢驗
    之結果，是其於採尿之前有到郭綜合醫院及佳楊內科診所看
    診，並服用醫院及診所所開立之藥物，而該等藥物中，有甘
    草止咳水，應是服用該藥水導致尿液中有陽性反應等語，並
    提出郭綜合醫院之診斷證明書及佳楊內科診所之藥單內容明
    細以為證明。
四、經查：
  (一)依卷附長榮大學確認報告所示，被告甲○○之尿液經鑑驗之
    濃度，嗎啡為631ng/ml，其檢驗值雖逾標準值300ng/ml，但
    非相去甚遠，故被告辯稱其係因飲用咳嗽藥水所致乙節，並
    非全然不可信採。
  (二)又被告辯稱：其於98年1 月27日採尿前，因罹患感冒乃於98
    年1 月12日前至台南郭綜合醫院掛急診，爾後再於同月14日
    至佳楊內科診所就診，並因此服用多種藥物及甘草止咳水（
    Liquid brown mixtur ）等語，有郭綜合醫院開立之診斷證
    明書、佳楊內科診所提出之被告病歷表及藥單內容各1 份在
    卷可稽（見偵卷第11頁，本院訴字卷第29頁），又上開甘草
    止咳水之藥品係屬行政院衛生署許可之用藥，有行政院衛生
    署藥品許可證1 份附卷可參（見偵卷第16頁），另依卷附行
    政院衛生署管制藥品管理局89年7 月5 日管證字第86195 號
    函旨所示，晟德大藥廠股份有限公司所生產之晟德「甘草止
    咳水」每毫升含鴉片0.0012公克，換算為每100 毫升含量為
    0.12公克，未列入管制藥品等情（見偵卷第17頁），職是，
    前揭甘草止咳水，確為被告至佳楊內科診所就診後開立予被
    告服用之治療藥物，且該藥物中含有鴉片成分，基此，被告
    稱其於採尿前有服用上開感冒藥等語，並非空言抗辯，應屬
    有據。
  (三)又本院將被告之警詢筆錄、列管毒品人口尿液檢體採集送驗
    紀錄表、上開長榮大學確認報告、郭綜合醫院之診斷證明書
    、佳楊內科診所之藥品內容明細、晟德「甘草止咳水」之藥
    品許可證、行政院衛生署管制藥品管理局89年7 月5 日函等
    件送請法務部法醫研究所及法務部調查局鑑定上揭藥物服用
    後之尿液反應問題。法務部法醫研究所以98年9 月30日法醫
    毒字第0980005115號函覆表示：「三經檢視來文所附佳楊內
    科診所處方箋影本，98年1 月14日處方上所列藥品『Liquid
    brown mixtur』（1 天4 次，共3 天量），該藥品含鴉片酊
    ，在鴉片酊中含嗎啡及可待因成分，與該受檢者於98年1 月
    17日採尿受檢時間吻合，該劑量可導致尿液檢查呈可待因及
    嗎啡陽性反應，因此該受檢者之嗎啡陽性反應可視為醫療用
    藥所致。」等語（見本院訴字卷第21頁）；法務部調查局則
    於98年10月8 日以調科壹字第09800511540 號函覆表示：「
    二依來函所附衛署藥製字第040765號『" 晟德" 甘草止咳水
    』藥品許可證所示，該藥水含有Opium Tincture（阿片酊）
    成分，服用後其尿液有可能檢出嗎啡陽性反應。三依來函所
    附長榮大學TRC 檢體編號0000000 確認報告所載，檢驗結果
    為嗎啡濃度631ng/ml、可待因濃度121ng/ml，即該員有施用
    鴉片類藥品或毒品之事實，無法排除其嗎啡陽性反應係服用
    前述藥水所致。四施用海洛因，其特有代謝物6-乙醯嗎啡會
    隨時程內嵌入毛髮，如檢出毛髮6-乙醯嗎啡成分，可作為明
    確判定曾施用海洛因之依據。」等語（見本院訴字卷第21頁
    ），嗣經本院於98年10月19日採集被告頭髮2 束送請法務部
    調查局鑑定，該局以氣相層析質譜分析法檢驗結果，認被告
    頭髮區段距髮根8 至10公分即97年12月至98年2 月間之海洛
    因代謝物（包括6-乙醯嗎啡及嗎啡）呈陰性反應，此有該局
    98年11月17日調科壹字第09800575180 號鑑定書1 份附卷可
    按（見本院訴字卷第49頁），足認被告辯稱其於本件採尿前
    並未施用毒品海洛因等語，尚非無稽。
  (四)綜上所述，本案被告尿液檢驗結果雖呈嗎啡陽性反應，惟被
    告辯稱其係服用藥物所致。經本院函詢被告就診之診所、法
    務部法醫研究所及調查局，均證明被告因感冒所服用之藥品
    甘草止咳水，確實為目前市面上之合法藥品，而於飲用該種
    止咳水後，驗尿結果確實可能會呈現嗎啡陽性反應之情形，
    另採集被告頭髮之送驗結果，又可排除於案發當時確曾施用
    海洛因，故本件被告尿液報告中，關於嗎啡部分，雖呈現陽
    性反應，但揆諸上揭資料，應認其超過標準值之情況，不能
    排除係飲用上開甘草止咳水之可能。況公訴人之舉證僅有尿
    液檢驗報告，而該尿液檢驗報告如上說明，尚未達於通常一
    般之人均不致有所懷疑而得確信之程度，自不能據為有罪之
    認定。此外，復查無其他積極之事證，足認被告確有公訴人
    所指之施用第一級毒品之犯行，被告犯罪即屬不能證明，自
    應諭知被告無罪之判決。
據上論斷，應依刑事訴訟法第301條第1項前段，判決如主文。
本案經檢察官乙○○到庭執行職務。
中    華    民    國    98    年    12    月    10    日
                    刑事第四庭  審判長法  官  洪碩垣
                                      法  官  施介元
                                      法  官  葉文博
以上正本證明與原本無異。
如不服本判決應於收受本判決後10日內向本院提出上訴書狀，並
應敘述具體理由，如未敘述上訴理由者，應於上訴期間屆滿後20
日內補提理由書狀於本院（均須按他造當事人之人數附繕本）「
切勿逕送上級法院」。
中    華    民    國    98    年    12    月    10    日
                                      書記官  李柏親


司法院資訊處製作；財團法人民間司法改革基金會備份。
